【裁判字號】    94,簡上,414
【裁判日期】    950412
【裁判案由】    損害賠償
【裁判全文】
臺灣臺北地方法院民事判決             94年度簡上字第414號
上  訴  人  甲○○
訴訟代理人  乙○○
被上訴人    北歐大廈管理委員會
法定代理人  林文卿
訴訟代理人  顏文正律師
上列當事人間請求損害賠償事件，上訴人對於中華民國94年4月
19日本院臺北簡易庭93年度北簡字第32608號第一審判決提起上
訴，本院於95年3月29日言詞辯論終結，判決如下：
    主  文
原判決關於駁回上訴人後開第二項之訴部分，並訴訟費用之裁判
廢棄。
被上訴人應給付上訴人新台幣陸仟伍佰元，及自民國九十三年十
一月二十日起至清償日止按年息百分之五計算之利息。
其餘上訴駁回。
第一、二審訴訟費用由被上訴人負擔二十分之一，餘由上訴人負
擔。
    事實及理由
甲、程序方面：
一、被上訴人法定代理人已於民國94年11月29日變更為林文卿，
    茲由林文卿於95年1月3日具狀聲明承受訴訟，合先敘明。
二、按不變更訴訟標的，而補充或更正事實上或法律上之陳述者
    ，非為訴之變更或追加，民事訴訟法第256條定有明文。經
    查，本件上訴人起訴時已主張被上訴人未於其催告期限內依
    兩造於民國78年8月30日簽訂之切結書拆除美耐板牆，致其
    被台北市政府工務局處以罰鍰新台幣（下同）60,000 元，
    並支出拆除費用6,500元，被上訴人就此部分應負損害賠償
    責任等情。嗣於本院審理時雖言明係依據給付遲延之法律關
    係請求被上訴人負賠償責任，惟此僅是補充法律上之陳述而
    已，非訴之變更追加，無須經被上訴人之同意，合先敘明。
乙、實體方面：
一、上訴人起訴主張：坐落台北市○○路○段230號地下室（下稱
    系爭地下室）之建物為上訴人所有，被上訴人於78年8月30
    日為求系爭地下室所在之大廈門面美觀，遂情商上訴人同意
    於大廈1樓通往地下室之通道設置大廈住戶信箱，並裝設美
    耐板牆予以美化，被上訴人並簽立切結書，同意以後如需利
    用或打開通路時，被上訴人將於2個星期內無條件遷移，並
    自行負擔所有遷移費用，並回復原狀。嗣於92 年8月18日，
    被上訴人當時之主任委員李賜民竟向建管單位檢舉上訴人將
    通往地下室之通道封閉，經建管人員於92年9月2日會勘，限
    期上訴人於92年10月30日前打通並回復原狀，經上訴人多次
    向被上訴人反應，請求依切結書之記載履行，並於92年11月
    7日寄發存證信函催告，詎被上訴人均置之不理，建管單位
    遂於92年11月13日開立罰單科處上訴人罰鍰60,000元，上訴
    人不得已只好繳納。惟上訴人此一損害之發生，係被上訴人
    遲遲未依切結書履行之結果，依民法第229條、第231條之規
    定，自應由被上訴人負賠償責任。又被上訴人雖於92年10月
    間移開信箱，但被上訴人於90年間以美耐板裝潢之牆壁及佈
    告欄仍然存在，因建管處勘驗之日期即將到來，而被上訴人
    復置之不理，上訴人不得已只好僱請工人將美耐板牆拆除，
    費用為6,500元，依切結書及上開給付遲延之法律關係，被
    上訴人應就該筆費用負責。再者，上開大廈蓄水池之上蓋原
    與地下室地面齊平，被上訴人竟違反建築法，且未經上訴人
    之同意，擅行僱工將四周砌高成如附圖所示之突出物，影響
    車輛進出，上訴人就該部分無從規劃為1個停車位出租，致
    上訴人每月損失租金6,000元，自92年8月15日起至被上訴人
    將上開突出物拆除之日即94年3月31日止，共計損失117,000
    元，依民法第184條第1項規定，上訴人自得請求被上訴人賠
    償。為此，爰依法起訴請求被上訴人給付198,500元，及自
    起訴狀繕本送達之翌日起至清償日止按年息5%計算之利息等
    語。
二、被上訴人則以：被上訴人僅於訴訟程序有當事人能力，在實
    體法上並無權利能力，倘因之造成被上訴人受有損害，其行
    為主體為全體區分所有權人，上訴人對被上訴人請求，於法
    不合。又系爭通往地下室之樓梯，本係上訴人自行拆除，經
    檢舉後由主管機關於92年9月2日會勘指示已拆除之樓梯應於
    92年10月30日前依核准圖說恢復，上訴人未依限辦理，經主
    管機關處以上開罰鍰。是以，此項損害係上訴人自己造成，
    與被上訴人無涉。況上訴人嗣後係以鋼架施作一樓通往地下
    室之樓梯，而未依主管機關原核准之圖說施作，則上訴人以
    不合建築法之材質施作，卻指稱被上訴人不讓其施作而遭罰
    ，顯與事實不符。另系爭大廈1樓通往地下室前之美耐板牆
    並非被上訴人所施作，上訴人自不得向被上訴人請求拆除美
    耐板牆之費用，且被上訴人於切結書所切結之事項為信箱及
    各公司招牌，並不及美耐板牆，上訴人依切結書請求被上訴
    人給付拆除之費用，洵屬無據。再者，系爭地下室之蓄水室
    為公共設施，屬全體區分所有權人共有，上訴人於90年間將
    該地下室出租予亞太駐車企業股份有限公司（下稱亞太公司
    ）作為停車場使用，因承租人停車時常將蓄水池之上蓋壓壞
    ，並因此而造成污染，為維護全體住戶之用水安全，故而在
    住戶要求下，並經亞太公司之同意，始於蓄水池上蓋位置砌
    上磚塊加高如附圖所示，並未影響停車。況上訴人收回地下
    室後，停車位出租率並非百分之百，未曾使用蓄水池上方之
    位置，是上訴人應無損害可言。此外，上訴人復未舉證證明
    如上開位置以車位出租，按月可收取租金6,000元，是上訴
    人以此計算其所受之損害為117,000元，亦非有據等語置辯
    。
三、本件原審對於上訴人之請求，判決上訴人全部敗訴，上訴人
    全部聲明不服，求為（一）廢棄原判決。（二）被上訴人應
    給付上訴人198,500元，及自起訴狀繕本送達之翌日起至清
    償日止按年息5%計算之利息；被上訴人則求為駁回上訴。
四、兩造不爭執之事實：
（一）系爭地下室為上訴人所有，78年8月30日，被上訴人為求
      上開大廈門面美觀，遂情商上訴人同意於大廈1樓通往地
      下室之通道設置大廈住戶信箱，被上訴人並簽立切結書，
      同意以後如需利用或打開通路時，被上訴人將於2個星期
      內無條件遷移，並自行負擔所有遷移費用，並回復原狀。
（二）台北市政府工務局於92年9月2日會勘，並就上訴人業已拆
      除原一樓門廳通往地下室之樓梯及就汽車昇降機台變更方
      向部分，限期於92年10月30日前依核准圖說回復或依法辦
      理變更。
（三）台北市政府工務局於92年11月13日以00000000000號函，
      就上訴人未經核准擅自拆除通往避難層樓梯及變更室外汽
      車昇降機位置限期於92年12月20日前改善或補辦手續，並
      處以罰鍰60,000元。
（四）被上訴人已於92年10月間將信箱遷移。
（五）上訴人於92年11月7日以存證信函限期催告被上訴人依78
      年8月30日所簽署之切結書履行，因被上訴人未將美耐板
      牆拆除，故上訴人於92年11月間即僱工將系爭美耐板牆拆
      除，費用為6,500元。
五、得心證之理由：
    本件兩造主要爭執之處，應在於（一）被上訴人有無侵權行
    為能力？上訴人得否請求被上訴人就其在地下室蓄水池上蓋
    位置砌上磚塊加高之情事負賠償責任？上訴人有無因此而受
    到損害？（二）被上訴人有無實體法上之權利能力，而得就
    其於78年8月30日所簽署之切結書負債務不履行之責任？（
    三）美耐板牆係由何人裝設？被上訴人應否就上訴人被台北
    市政府工務局罰鍰60,000元及為拆除美耐板牆支出6,500元
    負賠償責任？茲分述如下：
（一）按公寓大廈管理委員會指為執行區分所有權人會議決議事
      項及公寓大廈管理維護工作，由區分所有權人選任住戶若
      干人為管理委員所設立之組織。而公寓大廈管理委員會設
      有主任委員，對外代表管理委員會，且有一定之組織及事
      務所，以公寓大廈之管理維護為目的，具有繼續之性質，
      且依法收取公共基金並設專戶儲存而有獨立之財產，此觀
      公寓大廈管理條例第3條第9款、第18條第3項、第29條規
      定甚明。是公寓大廈管理委員會應屬非法人團體。準此
      ，被上訴人並無權利能力，從而亦不具有對侵權行為之損
      害，負損害賠償責任之能力（即無侵權能力），是被上訴
      人縱然未經上訴人之同意，擅行僱工在地下室蓄水池上蓋
      位置砌上磚塊加高，影響車輛進出，上訴人亦不得對之主
      張侵權行為損害賠償。從而，上訴人依民法第184條第1項
      規定請求被上訴人賠償上訴人117,000元，即無依據。
（二）次按非法人之團體雖無權利能力，然日常用其團體之名義
      為交易者比比皆是，民事訴訟法第40條第3項為因應此實
      際上之需要，特規定此等團體設有代表人或管理人者，亦
      有當事人能力。所謂有當事人能力，自係指其於民事訴訟
      得為確定私權之請求人，及其相對人而言，若僅認許其為
      當事人得以其名義起訴或被訴，而不許其為確定私權之請
      求，則上開規定勢將毫無實益，當非立法之本意（最高法
      院50年度台上字第2719號判例意旨參照）。最高法院67年
      台上字第865號判例固認此乃程序法對非法人團體認其有
      形式上之當事人能力，尚不能因之而謂非法人團體有實體
      上之權利能力，惟非法人團體雖無權利能力，然日常用其
      團體之名義為交易者比比皆是，除法律有明文規定或依其
      性質不得享受權利、負擔義務外，尚難謂與之為法律行為
      或其為之法律行為一概無效（最高法院79年度台上字第12
      93號判決參照）。但因公寓大廈管理委員會之權責，僅在
      執行區分所有權人會議決議事項暨公寓大廈管理維護工作
      而已，故即使為顧及其日常事務之順利進行而認其得為法
      律行為，但揆諸前揭說明，此仍應限於公寓大廈管理條例
      規定之管理委員會權責範圍內（最高法院87年台上字第
      2549號、91年台上字第2352號判決意旨參照）。易言之，
      管理委員會於公寓大廈管理條例規定之管理委員會權責範
      圍內所為之法律行為，應屬有效。
（三）再依公寓大廈管理條例第36條第2、3 款規定：「管理委員
      會之職務如下：二、共有及共用部分之清潔、維護、修繕
      及一般改良。三、公寓大廈及其周圍之安全及環境維護事
      項。」故共有部分之維護、改良及公寓大廈環境之維護為
      管理委員會之職務範圍。而被上訴人為求上開大廈門面美
      觀，情商上訴人同意於大廈1樓通往地下室之通道設置大
      廈住戶信箱，並裝設美耐板牆予以美化一節，有被上訴人
      基於其職務範圍而於78年8月30日簽署之切結書為證（參
      原審卷第11頁），且經證人即自81年起至92年9月止任職
      被上訴人總幹事之張誠之結證屬實（參本院卷第76頁背面
      ），是被上訴人抗辯美耐板牆並非伊施作云云，洵非可採
      。又前揭切結書已記載：「本大廈為了觀瞻、美化環境，
      特將信箱及各公司招牌重新製作不鏽鋼材料，以求美觀耐
      用，所佔用地下室出口位置，特情商屋主同意，以後如需
      打開通路時，管理委員會，於二個星期內無條件遷移並自
      行負擔所有遷移費用，並回復原狀」，且上訴人亦於92年
      11月7日以存證信函限期催告被上訴人依前揭切結書履行
      ，則被上訴人嗣後既未於上訴人所定期限內拆除美耐板牆
      ，自應就上訴人因此所支出之費用6,500元負賠償責任。
      被上訴人雖稱：伊於切結書所切結之事項為信箱及各公司
      招牌，並不及美耐板牆，故上訴人依切結書請求伊給付拆
      除之費用，洵屬無據等語，然查，前揭切結書固僅記載：
      「……特將信箱及各公司招牌重新製作不鏽鋼材料，以求
      美觀耐用……」，而未提及美耐板牆，但美耐板牆既為被
      上訴人所施作，且證人張誠之亦證稱：因為大樓住戶反應
      看到地下室黑黑的，所以才由管理委員會出錢施作該美耐
      板牆等語（參本院卷第76頁背面），再參以上訴人提出之
      照片觀之（參本院卷第20頁），足見該美耐板牆施作之目
      的亦是作為美觀之用，並同時作為被上訴人公告事項之佈
      告欄，核與當時被上訴人簽署切結書所欲達到之目的相符
      ，故被上訴人雖係事隔12年之後再為施作，但上訴人既未
      表示異議，顯見兩造於被上訴人施作該美耐板牆時有同意
      依該切結書之內容辦理之意，是被上訴人以前詞為辯，亦
      非可採。
（四）復查，台北市政府工務局就上訴人拆除原一樓門廳通往地
      下室之樓梯及就汽車昇降機台變更方向部分，曾限期上訴
      人於92年10月30日前依核准圖說回復或依法辦理變更，但
      因上訴人未於期限內辦理，故台北市政府工務局於92年11
      月13日以00000000000號函，就上訴人未經核准擅自拆除
      通往避難層樓梯及變更室外汽車昇降機位置部分處以罰鍰
      60,000元，業如前述。因此，本件上訴人之所以被處以罰
      鍰60,000元，係因上訴人未經核准擅自拆除通往避難層樓
      梯及變更室外汽車昇降機位置之故，核與美耐板牆是否拆
      除並無因果關係，上訴人以被上訴人未依期拆除美耐板牆
      為由，訴請被上訴人賠償罰鍰60,000元云云，要無可取。
      上訴人固稱：因被上訴人未拆除美耐板牆，故伊無法施作
      通往地下室之樓梯等語，並提出其已施作完成之樓梯及通
      往該地下室之通道之照片為證（參本院卷第89至95頁），
      但查，該地下室之樓梯未拆除前原係以鋼筋混凝土施作一
      節，為上訴人所自承（參本院卷第99頁背面），惟上訴人
      嗣後卻係以鋼樑施作，亦有上訴人所提出之前揭照片可明
      。又該地下室之樓梯若非以鋼樑施作，而改以原核准圖說
      之鋼筋混凝土施作，縱美耐板牆未經拆除，仍有辦法施作
      ，僅是困難度較高等情，亦為上訴人所自認（參本院卷第
      99頁背面）。職故，上訴人既以非原核准圖說之鋼筋混凝
      土施作，而係以鋼樑施作，則自難再以前詞為辯。
六、綜上所述，被上訴人既未於上訴人之催告期限內拆除美耐板
    牆，上訴人不得已只好自行僱工拆除，並因而支出6,500元
    ，則被上訴人自應賠償上訴人因此所受之損害。從而，上訴
    人依上揭切結書及給付遲延之法律關係請求被上訴人給付上
    訴人6,500元，及自起訴狀繕本送達之翌日即93年11月20日
    起至清償日止按年息5%計算之利息，為有理由，應予准許。
    逾此範圍之請求，為無理由，應予駁回。原審就上開應准許
    部分，為上訴人敗訴之判決，尚有未洽，上訴意旨求予廢棄
    改判，為有理由，爰由本院予以廢棄改判如主文第2項所示
    。至於上訴人之請求不應准許部分，原判決為上訴人敗訴之
    判決，經核於法並無不合，上訴意旨求予廢棄改判，為無理
    由，應駁回其上訴。
七、兩造其餘之攻擊或防禦方法及未經援用之證據，經本院斟酌
    後，認為均不足以影響本判決之結果，自無逐一詳予論駁之
    必要，併此敘明。
八、據上論結，本件上訴為一部有理由，一部無理由，依民事訴
    訟法第436條之1第3項、第450條、第449條第1項、第79條，
    判決如主文。
中    華    民    國    95    年    4     月    12    日
                  民事第五庭審判長法  官  翁昭蓉
                                  法  官  林鳳珠
                                  法  官  林秀圓
以上正本係照原本作成
本判決不得上訴
中    華    民    國    95    年    4     月    12    日
                                  書記官  林蓮女


司法院資訊處製作；財團法人民間司法改革基金會備份。
